【裁判字號】    97,上易,353
【裁判日期】    970530
【裁判案由】    妨害自由等
【裁判全文】
臺灣高等法院高雄分院刑事判決         97年度上易字第353號
上  訴  人
即  被  告  乙○○
                      樓
選任辯護人  黃正男律師
上列上訴人因妨害自由等案件，不服臺灣高雄地方法院96年度易
字第3661號中華民國97年3 月36日第一審判決（起訴案號：臺灣
高雄地方法院檢察署96年度偵緝字第2203號、96年度偵字第2461
5 號；併辦案號：同署96年度偵字第24423 號），提起上訴，本
院判決如下：
    主  文
原判決關於乙○○部分撤銷。
乙○○以脅迫妨害人行使權利，累犯，處有期徒刑陸月，減為有
期徒刑參月，如易科罰金，以銀元參佰元即新台幣玖佰元折算壹
日。
    事  實
一、乙○○前因殺人未遂、違反毒品危害防制條例等案件，經原
    審法院分別以88年訴字第2398號、89年雄簡字第610 號判處
    有期徒刑8 月、5 月確定，並定應執行刑1 年，於民國90年
    10月19日縮刑期滿執行完畢。
二、林國龍自93年3 月間起，在高雄市小港區○○○○街經營「和
    陞砂石場」，因經營不善，積欠丁○○債務。嗣丁○○（另
    案審理）於94年4 月下旬某日知悉甲○○積欠林國龍債務，
    而甲○○所有車號9R-262號貨櫃曳引車（載砂石專用）1 部
    ，透過德元通運有限公司（下稱德元公司）負責人邱莉雯出
    售後，售得約新台幣（下同）93萬元，扣除甲○○積欠德元
    公司之汽車貸款83萬元，尚可領回9 萬9,600 元餘款。遂指
    示乙○○持甲○○開立予林國龍之本票2 紙（面額各為5 萬
    元），前往德元公司向甲○○索取該積欠林國龍之債務。乙○○遂於94年4 月27日上午10時30分許，即甲○○前往德元
    公司向邱莉雯領取上開餘款時，向甲○○表示：「黑金仔（
    即丁○○）叫我把賣掉車子的錢拿走以抵押林國龍欠款」等
    語，然甲○○以未積欠丁○○債務為由拒絕，詎乙○○竟基
    於以脅迫方式使人行無義務之事及恐嚇之犯意，先向甲○○
    恫稱：「我是討債公司的人我知道你家住在哪裡，如果這筆
    錢沒有給我，我不會放過你們，我會讓你死的很難看」等語
    ，甲○○因受此脅迫心生畏懼，而被迫同意乙○○將上開餘
    款取走，致妨害甲○○行使領取賣車餘款權利。乙○○並將
    甲○○簽發予林國龍之上開本票2 張歸還甲○○，用以抵銷
    甲○○積欠林國龍之債務。
三、案經高雄市政府警察局三民第二分局報請臺灣高雄地方法院
    檢察署檢察官偵查起訴。
    理  由
壹、證據能力之認定：
一、按被告以外之人於審判外向法官所為之陳述，得為證據。刑
    事訴訟法第159 條之1 第1 項定有明文。本件證人林國龍、
    吳鳳菊、林金瑞、甲○○、辛能飛、邱莉雯於原審法院96年
    度易字第1034號審理時所為之證述，係於審判外向法官所為
    之陳述，依前開法條，均得為證據。
二、按被告以外之人於偵查中向檢察官所為陳述，除顯有不可信
    之情況者外，得為證據，刑事訴訟法第159 條之1 第2 項定
    有明文。本件證人林國龍、吳鳳菊、林金瑞、甲○○、辛能
    飛、邱莉雯、丙○○於檢察官偵查中所為之陳述，並無何顯
    不可信之情況，依上說明，其於偵查中之證言自均具有證據
    能力。
三、按被告以外之人（包括證人、鑑定人、告訴人、被害人及共
    同被告等）於審判外之陳述雖不符刑事訴訟法第159 條之1
    至之4 等4 條之規定，而經當事人於審判程序同意作為證據
    ，法院審酌該言詞陳述或書面陳述作成時之情況，認為適當
    者，得為證據。而當事人、代理人或辯護人於法院調查證據
    時，知有前項不得為證據之情形，而未於言詞辯論終結前聲
    明異議者，視為有前項之同意，刑事訴訟法第159 條之5 定
    有明文。查卷附之魚塭養殖合約書、汽車買賣合約書等書證
    ，其性質雖均屬傳聞證據，且當事人均已知上述證據乃傳聞
    證據，而未於言詞辯論終結前聲明異議，本院審酌上開證據
    與本案犯罪事實具有關連性且無不當取得之情形，認為以之
    作為本案之證據亦屬適當，揆諸前開規定，上開書證應具有
    證據能力。
貳、實體部分：
一、訊據上訴人即被告乙○○固坦承有於上開時、地，於被害人
    甲○○前往德元公司向邱莉雯領取上開餘款時，持甲○○開
    立予林國龍之本票2 張，將甲○○之賣車款項取走等事實，
    惟矢口否認有何恐嚇、強制之犯行，辯稱：當天其僅向甲○○表示是否願處理林國龍債務之問題，如果不要，其就要離
    去，後來係甲○○自願交付該款項以清償甲○○積欠林國龍
    之債務，其將2 張本票返還予甲○○後隨即離去，期間並無
    恐嚇或有何妨害甲○○行使領款權利之事云云。
二、經查：
  (一)被告乙○○於上開時間，在德元公司，先向被害人甲○○表
    示：『黑金仔』（即丁○○）叫我把賣掉車子的錢拿走以抵
    押林國龍欠款等語，經被害人甲○○以並未積欠另案被告丁○○債務為由拒絕後，被告乙○○竟向被害人甲○○恫稱：
    「我是討債公司的人我知道你家住在哪裡，如果這筆錢沒有
    給我，我不會放過你們，我會讓你死的很難看」等語，致被
    害人甲○○心生畏懼，而同意被告乙○○將上開賣車餘款領
    走之事實，業據證人即被害人甲○○於原審法院審理及另案
    審理時證稱：「當天其前往德元公司向邱莉雯領取賣車餘款
    時，被告乙○○亦前往該公司，並表示係『黑金仔』（即丁○○）派其前來領取該筆款項，其有向被告乙○○表示其係
    積欠林國龍債務與『黑金仔』沒有關係，但被告乙○○竟向
    其恫稱：『我是討債公司的人我知道你家住在哪裡，如果這
    筆錢沒有給我，我不會放過你們，我會讓你死的很難看』等
    語，其因害怕被告乙○○會前往學校找其小孩麻煩，所以才
    同意被告乙○○領走該筆款項，並取回其所開立予林國龍面
    額各5 萬元之本票2 紙，當時在現場之人有其前夫辛能飛、
    其弟林漢良及德元公司老闆娘邱莉雯。」等語（見原審卷第
    56、124 ～126 頁）明確，經核與證人辛能飛於原審法院另
    案審理時證稱：「當天其有聽聞被告乙○○向甲○○恐嚇：
    『我是討債公司的人我知道你家住在哪裡，如果這筆錢沒有
    給我，我不會放過你們，我會讓你死的很難看』等語，甲○○係因被告乙○○以上開言語恐嚇，才同意被告乙○○領走
    該筆款項，當時邱莉雯也在場，邱莉雯並叫其與甲○○二人
    在買賣合約書上簽字以表示賣車的餘款讓被告乙○○取走，
    被告乙○○有說係『黑金仔』命其前來將賣車餘款拿走以抵
    押林國龍積欠『黑金仔』之欠款等語相符（見原審卷第60、
    61 頁） ，並有汽車買賣合約書1 份附卷可稽（見96偵
    20605 號卷第10頁反面）。核證人甲○○與辛能飛之證述相
    符，且證人林國龍亦於原審審理時證稱：其當時未曾向甲○○告知其有交付10萬元本票予丁○○，讓丁○○向甲○○要
    錢一事，因其當時在丁○○那裡，無法跟甲○○連絡等語明
    確（見原審卷第195 頁），顯見證人甲○○當時並不知其積
    欠證人林國龍之債務已移轉予另案被告丁○○，是證人甲○○既認知丁○○非其債權人，其即無交付上開款項予丁○○
    之義務，倘被告乙○○未對證人甲○○施以恐嚇之行為，證
    人甲○○斷無交付車款予一不熟識又非債權人之丁○○以清
    償其積欠證人林國龍借款之理。又倘證人甲○○確出於清償
    其積欠林國龍款項之自由意志而同意讓被告乙○○將上開款
    項取走，在證人甲○○取回其開立予林國龍之本票後，雙方
    之債權債務關係即已了結，又何需多此一舉，在上開買賣同
    意書上書立「見證人乙○○代丁○○領99,583元，甲○○、
    辛能飛同意」等一般討債集團為規避法律責任而慣用之手法
    、字詞？益徵證人甲○○當時係處於遭被告乙○○恐嚇此一
    意思自由受壓制之情況下，方同意被告乙○○領走上開款項
    之情，應可確認。故被告乙○○上開所辯，即無可採。
  (二)至證人邱莉雯雖於原審法院另案審理時證稱：當天其未聽聞
    被告乙○○有何恐嚇甲○○之行為，且公司還有20幾名員工
    在場，其有向甲○○、辛能飛表示也可以不同意讓被告乙○○取走該筆款項，但後來是甲○○、辛能飛二人同意讓被告
    乙○○取走該筆款項，並且在汽車買賣合約書簽名等語（見
    原審卷第50～52頁）。惟按證人之陳述有部分前後不符，或
    相互間有所歧異時，究竟何者為可採，法院仍應本其自由心
    證予以斟酌，非謂一有不符或矛盾，即認其全部均為不可採
    信（最高法院82年度台上字第1996號判決參照）。本件證人
    甲○○、辛能飛就被告乙○○上開恐嚇之犯行已證述明確；
    且衡之常情，丁○○並非證人甲○○之債權人，如非受有脅
    迫豈有同意將賣車餘款任由被告取走之理？更無需多此一舉
    尚在汽車買賣合約書上簽字同意被告乙○○領走上開款項之
    必要，是被告乙○○確於上開時、地恐嚇並妨害證人甲○○
    行使領款權利等情，已如上述。至於證人甲○○於原審審理
    時雖證稱：被告乙○○係在邱莉雯之辦公室內恐嚇，其音量
    與一般對話差不多等語（見原審卷第127 頁），而證人邱莉
    雯或因距離太遠未聽聞上開言語，或因被告乙○○係對證人
    甲○○恐嚇，致未凝神細聽被告乙○○與證人甲○○之對話
    內容，自難僅以證人邱莉雯證述未聽聞被告乙○○有何恐嚇
    之行為即為其有利之認定；縱當時德元公司尚有20名員工在
    場，惟案發現場既在證人邱莉雯之辦公室內，則處於辦公室
    外之員工未及聽聞被告乙○○恐嚇證人甲○○之情，亦屬事
    理之常，尚難憑此遽為被告乙○○有利之認定。
  (三)綜上，本件被告乙○○此部份之犯行，事證明確，堪予認定
    。
三、按刑法第304 條之強暴、脅迫，祇以所用之強脅手段足以妨
    害他人行使權利為已足，並非以被害人之自由完全受其壓制
    為必要，最高法院28年上字第3650號判例可資參照。核被告
    乙○○以『我是討債公司的人我知道你家住在哪裡，如果這
    筆錢沒有給我，我不會放過你們，我會讓你死的很難看』等
    脅迫之方式，逼使證人甲○○同意被告乙○○取走其賣車之
    餘款，致妨害其行使權利之所為，係犯刑法第304 條第1項
    之強制罪（按被告行為後，上開條文中關於罰金刑最低額部
    分，依95年7 月1 日修正生效後之刑法第33條第5 款規定為
    「罰金：新台幣一千元以上，以百元計算之」，較舊法所定
    罰金最低額為「銀元一元以上」為重，經比較新舊法之結果
    ，自以修正前規定較有利於行為人，是依刑法第2 條第1項
    前段規定，應適用行為時之法律）。又被告乙○○上開所為
    之恐嚇犯行，應屬包括於以脅迫方式妨害其行使權利之同一
    意念中，恐嚇危害安全之情形，仍應視為強制罪之部分行為
    不另論罪，公訴人謂被告另犯刑法第305 條第1 項恐嚇罪，
    容有不當，惟此部分與強制罪為實質上一罪，故不另為無罪
    諭知。又被告乙○○固然秉丁○○之命強往拿取甲○○之上
    開賣車款時，但丁○○本人並未在現場，且亦無證據證明丁○○自始即與被告乙○○有以恐嚇之脅迫手段妨害甲○○之
    犯意聯絡，是公訴人謂被告乙○○此部分犯行與丁○○有共
    同正犯關係，容有誤解，合此敘明。又被告乙○○前因殺人
    未遂、違反毒品危害防制條例等案件，經原審法院分別以88
    年訴字第2398號、89年雄簡字第610 號判處有期徒刑8 月、
    5 月確定，並定應執行刑1 年，於90年10月19日縮刑期滿執
    行完畢等情，有臺灣高等法院被告前案紀錄表1 份附卷可稽
    ，其於上開徒刑執行完畢後5 年內，故意再犯本件有期徒刑
    以上之罪，為累犯，應依刑法第47條第1 項之規定加重其刑
    （按修正後刑法第47條第1 項之累犯要件已有限縮為故意再
    犯者，而非僅屬文字修正，因而比較新舊法結果，固以新法
    即裁判時之法律較被告有利，但為免與上開實體法條分割適
    用，經整體綜合比較後，仍以被告行為時之法律為據）。
四、原判決認被告罪證明確予以論罪科刑，固非無見：惟查，原
    判決就被告於94年4 月24日晚上7 時許，在屏東縣林邊鄉東
    港鎮○○○段489 之1 號養殖魚塭乙事，亦認被告犯有強制
    、恐嚇罪，進而論以連續犯，容有不當（詳後述）。被告上
    訴意旨否認犯罪，指摘原判決不當，雖無理由，惟原判決既
    有上開可議之處，自應由本院將原判決關於被告部分撤銷改
    判。爰審酌被告係有正常智識之成年人，當知在我國法治社
    會中，遇有債務糾紛應以和平、理性之態度，循合法途徑解
    決，竟因另案被告丁○○與債務人林國龍有債務糾紛，即以
    脅迫方式妨害被害人甲○○領取賣車餘款之權利，所生危害
    非輕，且犯後猶矢口否認犯行，毫無悔意，另參酌被告乙○○迄未與被害人等人達成和解等一切情狀，量處有期徒刑6
    月。又被告乙○○所犯上開之罪係於96年4 月24日之前，是
    依中華民國九十六年罪犯減刑條例第2 條第1 項第3 款之規
    定，應就其宣告刑減其刑期二分之一即為有期徒刑3 月，並
    諭知如易科罰金以銀元三百元即新台幣九百元折算壹日之折
    算標準（按被告行為後，刑法已於94年2 月2 日修正公布，
    於95年7 月1 日施行，新修正刑法第41條易科罰金之折算標
    準修正為以新台幣1 千元、2 千元、3 千元折算1 日，較修
    正前舊法之銀元300 元即新台幣900 元折算1 日為重，修正
    後之法律易科罰金較重，依刑法第2 條第1 項前段從舊從輕
    之規定，亦應適用有利於被告之修正前刑法第41條易科罰金
    之折算標準處罰）。
五、公訴意旨另以：(一)乙○○與另案被告丁○○、謝進山、陳正
    德（均另案審理）、真實姓名不詳綽號「黑幹」之男子等多
    人，於94年3 月31日下午4 時許，前往高雄市○○區○○路
    179 巷72之3 號停車場，向被害人吳鳳菊、林金瑞表示林國
    龍積欠渠等債務，要求二人清償債務，並共同基於恐嚇之犯
    意聯絡，向被害人吳鳳菊恐嚇稱：「妳把林金瑞看好，不然
    要給林金瑞好看」等語，又向林金瑞恐嚇稱：「你出門最好
    小心點」等語，致被害人吳鳳菊、林金瑞二人心生畏懼，致
    生危害於安全。因認被告乙○○與另案被告丁○○、謝進山
    、陳正德等人共犯刑法第305 條之恐嚇危害安全罪嫌云云。
    (二)乙○○與丁○○（另案審理）及姓名年籍不詳之十多名成
      年男子，於94年4 月24日晚上7 時許，共同前往位在屏東
      縣林邊鄉東港鎮○○○段489 之1 號土地，由林國龍與丙○○合夥之養殖魚塭，丁○○等人向丙○○表示林國龍積
      欠渠等債務，要求丙○○簽立渠等事先擬備之魚塭股份合
      作契約書（內容略為：丙○○所佔魚塭養殖股份30％，林
      國龍所佔股份為70％），並欲撈捕魚塭內養殖鱸魚販售以
      清償林國龍積欠債務，惟為丙○○以該魚塭非林國龍所有
      而當場加以拒絕，詎乙○○、丁○○及姓名年籍不詳之十
      多名成年男子竟共同基於以脅迫方式使人行無義務之事及
      恐嚇之犯意聯絡，由姓名年籍不詳之某成年男子手持椅子
      作勢欲丟擲丙○○，並向丙○○恫稱：如果不簽及讓渠等
      捉魚，將予以毆打並丟入魚塭等語，致丙○○心生畏懼，
      及以上開脅迫方式使丙○○行無義務之當場簽立股份合作
      契約書之事，而任渠等在該魚塭灑網撈捕約20、30斤鱸魚
      煮食。因認被告另涉有刑法第30 5條之恐嚇危害安全罪及
      刑法第304 條強制罪罪嫌云云。而公訴人認被告乙○○涉
      犯上揭罪嫌，無非係以被害人吳鳳菊、林金瑞、丙○○於
      警詢、偵查中之證詞，並有魚塭養殖合約書等為其主要論
      罪依據。然訊據被告乙○○固坦承有與丁○○等人於94年
      4 月24日晚上7 時許，共同前往屏東縣林邊鄉東港鎮○○○段489 之1 號之養殖魚塭，及撈取魚塭內鱸魚之事實，
      惟矢口否認有何恐嚇、強制罪之犯行，辯稱：94年4 月24
      日其只是跟丁○○等人前往該魚塭捉魚，後來其喝醉在車
      上睡覺，不清楚有人恐嚇及逼丙○○簽署股份讓渡書的事
      ；又94年3 月31日其未和丁○○等人一同前往高雄市○○
      區○○路179 巷72之3 號停車場等語。經查：
  (一)被告乙○○與丁○○等人於94年4 月24日晚上7 時許，共同
    前往屏東縣林邊鄉東港鎮○○○段489 之1 號之養殖魚塭，
    固為被告所坦誠不諱，且證人即被害人丙○○於原審審理中
    固證稱：當天晚上丁○○帶一群人前往該魚塭要求其簽讓渡
    書並同意撈魚，其表示該魚塭內之魚係林國龍前妻吳鳳菊所
    有，而拒絕丁○○等人之請求，詎丁○○等人中一人竟作勢
    要拿椅子向其丟擲，並恫稱：『如果不簽及讓渠等捉魚，將
    予以毆打並丟入魚塭』等語，因當天其僅有一人在場，而對
    方有十多人，並已將大門關起來，故其感到害怕方同意簽署
    該讓渡書並讓丁○○等人捉魚，當時其身邊圍有丁○○等3
    、4 人脅迫其簽署讓渡書等語；惟證人丙○○卻又同時證稱
    ：其未見乙○○向其恐嚇；我當時沒有看到乙○○等人，要
    我簽讓渡書及拿椅子作勢要丟我的人，都不是在庭被告乙○○等語（見原審卷第186 ～188 頁），是依證人丙○○上開
    所述，被告並未恐嚇或強制丙○○簽讓渡書，應可確定。至
    於被告隨同丁○○等人前往上開魚塭，是否即有共同犯意聯
    絡乙節，按共犯共同實施犯罪行為，必在合同意思範圍內，
    相互利用他人之行為，以達其犯罪之目的，亦即共犯間須有
    犯意聯絡之情事，始負共犯之責。本件被告乙○○固有隨同
    丁○○前往魚塭，已如前述，但據證人丁○○於本院審理中
    證稱：「（你有無跟被告乙○○講要去於魚塭寫契約書？）
    沒有，這件事被告乙○○不知道。」、「（既然約好要至魚
    塭拿魚的樣本，為何到魚塭時，你沒有叫被告一起去拿？）
    被告主要是要幫我們去抓魚，但當時被告已喝醉了。」等語
    （見本院卷第54頁），是被告當時確未下車至工寮，且亦不
    知丁○○等人要丙○○簽讓渡書乙事。質言之，被告就丁○○等人所作所為既不知情，自無恐嚇、強制之犯意聯絡可言
    。
  (二)又有關94年3 月31日在停車場乙事，業據證人即被害人吳鳳
    菊、林金瑞於原審審理中均證稱：當天去上開停車場之『乙○○」係一40多歲禿頭戴眼鏡之男子，並非在庭被告乙○○
    ，其於偵查及另案審理中所證稱之『乙○○』，係事後其拿
    監視錄影翻拍照片請『黑幹』指認時，『黑幹』才說該名禿
    頭戴眼鏡之男子叫『明璋仔』等語明確（見原審卷第114 ～
    123 頁），是證人吳鳳菊、林金瑞既均當庭指認在庭被告乙○○，並非當日前往停車場對其恐嚇之『明璋仔』；且參以
    證人吳鳳菊、林金瑞所提出之監視錄影光碟之翻拍照片中，
    確無被告乙○○在內，亦經證人吳鳳菊、林金瑞於偵查中指
    認無誤（見96偵24423 號卷第131 頁），並有監視錄影光碟
    1 份及其翻拍照片5 張在卷可稽（見96年度偵字第24423 號
    卷第120 ～124 頁），是被告乙○○辯稱：其當天未至上開
    停車場等語，應屬可信。
  (三)綜上，本件公訴人認被告乙○○所涉上開強制、恐嚇犯行，
    其所憑之證據尚無從說服本院達於通常一般之人均不致有所
    懷疑，而得確信其為真實之程度，遽難為被告不利之認定，
    自屬不能證明被告有此部分之犯行，本應為被告無罪之諭知
    ，惟公訴人既認此部分與上開已論罪科刑部分，具有連續犯
    之裁判上一罪關係，爰就此部分不另為無罪之諭知。
六、同案被告盧天榮業經原審判決無罪確定，爰不再論列；另公
    訴人於原審法院所移送併辦部分之犯行，即臺灣高雄地方法
    院檢察署檢察官96年度偵字第24423 號，係與公訴人起訴之
    犯罪事實相同（即甲○○部分），為同一案件，附此敘明。
據上論斷，應依刑事訴訟法第369 條第1 項前段、第364 條、第
299 條第1 項前段，刑法第2 條第1 項前段，修正前刑法第304
條、第47條第1 項、第41條第1 項前段，修正前罰金罰鍰提高標
準條例第1 條前段、第2 條，刑法施行法第1 條之1 ，中華民國
九十六年罪犯減刑條例第2 條第1 項第3 款、第7 條、第9 條，
判決如主文。
本案經檢察官王登榮到庭執行職務。
中    華    民    國    97    年    5     月    30    日
                  刑事第四庭    審判長法  官  蕭權閔
                                      法  官  陳吉雄
                                      法  官  吳進寶
以上正本證明與原本無異。
不得上訴。
中    華    民    國    97    年    5     月    30    日
                                      書記官  林佳蓉
附錄本件論罪科刑法條：
中華民國刑法第304 條（強制罪）
以強暴、脅迫使人行無義務之事或妨害人行使權利者，處3 年以
下有期徒刑、拘役或3 百元以下罰金。
前項之未遂犯罰之。


司法院資訊處製作；財團法人民間司法改革基金會備份。
